最高法院刑事判決　　　　　　九十六年度台上字第五五一四號
上　訴　人　台灣高等法院台南分院檢察署檢察官
上　訴　人
即　被　告　甲○○
　　　　　　乙○○
被　　　告　丙○○
上列上訴人等因被告等偽造文書案件，不服台灣高等法院台南分
院中華民國九十六年六月五日第二審更審判決（九十四年度重上
更(三)字第六三二號，起訴案號：台灣台南地方法院檢察署八十六
年度偵字第七一七八號、第七一七九號、第七二二六號、第七二
九五號、第七六九二號、第一○二六四號、第一○九四九號，原
判決漏載第七六九二號），提起上訴，本院判決如下：
    主  文
原判決撤銷，發回台灣高等法院台南分院。
    理  由
本件原判決撤銷第一審關於上訴人即被告甲○○、乙○○部分之
科刑判決，依牽連犯從一重改判論處甲○○、乙○○共同連續行
使偽造私文書，足以生損害於公眾及他人罪刑；並維持第一審諭
知被告丙○○無罪部分之判決，駁回檢察官此部分在第二審之上
訴，固非無見。
惟查：(一)、甲○○於法務部調查局南部機動組供稱：「乙○○當
初替我與華南（商業）銀行永康分行接洽辦理貸款時，乙○○親
口告訴我，前開貸款核准後要送給該分行經理李博文、承辦人員
丙○○代價，當時，並沒有說要送多少錢，而在（民國）八十五
年十月間（詳細日期我記不清楚，要看華銀永康分行提款資料）
我與乙○○接獲該分行通知核准撥貸款，一同前往領錢，當日，
我領出約三、四百萬元（新台幣，下同）現金，乙○○當場向我
要二百萬元表示要送該分行人員，我當時只給他一百六十萬元現
金」（見偵字第七一七九號卷(二)第七十頁），嗣在原審更審前具
狀陳稱二百萬元賄款，原要給付丙○○，但丙○○指示直接交付
乙○○統籌辦理，於是轉交乙○○各等語（見上訴卷第一○四頁
），並提出丙○○簽署及蓋有其印文，內載「收到乙○○的二百
萬元現金」之收據影本為證（見上訴卷第一一二頁）；在原審第
一次更審時，復供稱二百萬元之收據影本係乙○○所提供（見更
(一)卷(二)第一三四頁）。雖乙○○否認有交付該收據影本，惟該收
據是否確為丙○○簽名立具，或其上之丙○○簽名與印文係屬偽
造，即關乎丙○○有無因承辦本件房地貸款而受有利益及幫助甲
○○、乙○○行使偽造私文書暨詐領貸款等事實之判斷。而該收
據是否出自丙○○或乙○○之筆跡，或如丙○○在原審具狀所陳
係甲○○經過相當時日練習摸索，而模仿其簽名及偽造銀行內部
橡皮章後，據以偽造（見更(三)卷(一)第一一九頁），似非不可藉由
送請相關機關鑑定以為辨明。本院前次發回意旨，就此已詳予指
明應調查釐清。原判決以「惟被告丙○○及被告乙○○均堅決否
認此事，且該收據收受金額為二百萬元，顯與被告甲○○前開所
述不合，難認被告甲○○所言為真」，即謂「自無再調查之必要
」，並遽為有利丙○○之論斷（見原判決第二十頁第十六至二一
行），亦未敘明該收據影本客觀上有何不能鑑驗之理由，致其就
丙○○是否因承辦本件貸款受有利益而幫助甲○○等行使偽造私
文書，其事實仍屬未臻明瞭之瑕疵依舊，難認適法。(二)、原判決
雖以華南商業銀行八十五年九月四日審一字第七八四四號及九
十五年二月十三日華永康放字第九四○○○九號函，資為丙○
○經辦本件貸款並無幫助甲○○、乙○○犯行之有利論證（見原
判決第二十頁末十行至次頁第十九行）。惟上開二函係分別敘明
「各營業單位辦理中、長期分期攤還借款，得依買賣契約價七成
範圍內為放款」、「買賣契約價格為客戶提供之買賣契約書所載
之金額」。而丙○○於八十七年四月十六日在第一審時供稱：「
我們當時未看到買賣契約書，先對保」（見一審卷(一)第一二七頁
反面）。則丙○○何能於無買賣契約下即可逕自辦理對保？其辦
理本件貸款之對保方式是否符合華南商業銀行辦理貸款流程之作
業規範？原判決均未併予敘明，即遽認丙○○未有幫助甲○○等
之犯行，自嫌速斷。(三)、原判決事實欄記載「曾振旺因無意貸款
，僅在契約書簽名未辦對保」、「其中曾振旺因未辦對保，而未
撥放」（見原判決第三頁第二至三行、第四頁第二至三行），即
認曾振旺未申辦貸款，華南商業銀行永康分行亦未核貸撥放此部
分之款項；然其附表一編號七有關曾振旺之「銀行准貸金額」欄
部分，則依丙○○所提明細表列載為「六百三十七萬元」。理由
中又謂「其後華南銀行因被害人曾振旺未辦理貸款對保，故核貸
款項給被害人曾振旺」（見原判決第十七頁第七至八行）。其就
上開銀行對曾振旺有無核貸撥付款項之事實認定自相歧異，且與
理由論述，不相適合，非無矛盾。(四)、原判決事實欄記載「乙○
○遂再持丁○○等人授權使用印章，偽造附表一編號一至五丁○
○等人不實抵押權設定申請書，於八十五年十月十五日，持向台
南縣新化地政事務所，辦理抵押權設定登記」（見原判決第三頁
第十七至二一行），理由中亦說明「甲○○、乙○○二人未經如
附表一編號一至五所示買受人同意，……，並偽造『抵押權設定
申請契約書』持向地政機關設定抵押權，……核渠等所為，均係
犯刑法第二百十六條、刑法第二百十條行使偽造私文書罪、……
」（見原判決第十四頁第十一至二十行），依此事實記載及理由
說明，原判決認定乙○○偽造抵押權設定契約書持向地政機關辦
理抵押權設定登記，係犯行使偽造私文書罪。乃竟又謂「被害人
丁○○等人之印章、印鑑證明於辦理對保時已交付甲○○使用，
乙○○竟擅自取該印章，於抵押權設定申請書上偽造簽名並簽章
，顯亦基於連續偽造公文書、行使偽造公文書，……」（見原判
決第十頁第十七至二十行），其就乙○○等共同偽造抵押權設定
契約書之法律適用，前後論斷不一，亦有判決理由矛盾之可議。
檢察官及甲○○、乙○○上訴意旨分別指摘原判決不當，非無理
由，應認仍有發回更審之原因。原判決認甲○○、乙○○牽連犯
使公務員登載不實、詐欺取財，及說明不另為無罪諭知部分，基
於審判不可分原則，均應併予發回。
據上論結，應依刑事訴訟法第三百九十七條、第四百零一條，判
決如主文。
中　　華　　民　　國　九十六　年　　十　　月　 十八 　日
                      最高法院刑事第十庭
                          審判長法官  謝　俊　雄
                                法官  陳　世　雄
                                法官  魏　新　和
                                法官  吳　信　銘
                                法官  徐　文　亮
      本件正本證明與原本無異
                                      書  記  官
中　　華　　民　　國　九十六　年　　十　　月  二十四  日
                                                      Ｑ
